【裁判字號】    98,訴易,63
【裁判日期】    990908
【裁判案由】    侵權行為損害賠償
【裁判全文】
臺灣高等法院民事判決                  98年度訴易字第63號
原    告    丙○○
            甲○○
被    告    戊○○
            丁○○
            乙○○
上列當事人間侵權行為損害賠償事件，原告提起刑事附帶民事訴
訟，經本院刑事庭裁定移送前來（98年度附民字第57號），本院
於中華民國99年8月18日言詞辯論終結，判決如下：
    主  文
被告應連帶給付原告丙○○新臺幣壹佰肆拾萬元及自民國九十八
年三月十三日起至清償日止，按年息百分之五計算之利息。
原告其餘之訴駁回。
訴訟費用由被告連帶負擔百分之九十三，餘由原告負擔。
原告假執行之聲請駁回。
    事實及理由
一、原告丙○○、甲○○（以上2人合稱原告，1人則稱丙○○、
    甲○○）起訴主張：被告戊○○、丁○○、乙○○（以上3
    人合稱被告，1人則稱戊○○、丁○○、乙○○），共同基
    於意圖為自己不法所有結夥3人搶奪他人之物之犯意聯絡，
    由丁○○以電腦連線網路搜尋二手車買賣訊息，選定奇摩拍
    賣網站上丙○○所有由甲○○所刊登「拍賣BMW廠牌520型、
    排氣量2,200CC、車牌號碼8958-QM號自小客車（下稱系爭車
    輛）、聯絡電話00000000000」之資訊，戊○○即撥打上述0
    000000000號行動電話與甲○○聯絡，雙方於民國96年10月4
    日上午11時許，約妥看車時間、地點，由丁○○駕駛車牌號
    碼5700-SG號自小客車前往台中市○○路搭載戊○○、乙○
    ○由國道一號高速公路北上前往桃園，並於同日下午4時許
    ，抵達雙方約定地點即桃園縣桃園市○○路家樂福大賣場，
    丁○○、乙○○留在車上，由戊○○下車至該賣場門口與依
    約而來之甲○○、丙○○會面，再一同至該賣場2樓停車場
    看車，戊○○即提議前往桃園縣桃園市○○路上麥當勞商議
    買賣汽車細節，遂於同日下午5時30分許，轉往該麥當勞由
    戊○○與甲○○洽談買賣細節，並通知丁○○前往麥當勞，
    佯裝協助看車，戊○○與甲○○議定買賣價金新台幣（下同
    ）1,580,000元，並由戊○○交付由丁○○所偽開之發票人
    為訴外人諺芳公司、票面金額80,000餘元之支票充作定金，
    雙方並以紙條繕寫相關買賣細節後，戊○○藉故索回原已交
    付甲○○之上開支票，戊○○、丁○○與甲○○、丙○○遂
    各自離開該處，丁○○復駕車搭載戊○○，再度前往家樂福
    賣場，與乙○○會合，3人商議由戊○○以電話聯絡甲○○
    ，訛稱：欲察看系爭車輛之汽車底盤，以伺機行搶，丁○○
    、乙○○則於一旁把風、接應，甲○○不疑有他，復與戊○
    ○相約前往桃園縣桃園市○○路與莊敬路口之補給站汽車百
    貨行察看汽車底盤，旋由丁○○駕駛5700-SG號自小客車搭
    載戊○○、乙○○一同前往，戊○○、乙○○下車後，丁○
    ○則在附近接應，戊○○表示欲瞭解系爭車輛性能，甲○○
    乃駕駛系爭車輛，戊○○、丙○○分坐該車副駕駛座、後座
    位置，戊○○又進一步向甲○○佯稱欲假駕駛試測該車性能
    ，甲○○遂與戊○○交替座位，由戊○○試駕，待試駕完畢
    ，甲○○下車欲至駕駛座接手，管領力較為鬆弛不及防備之
    際，戊○○見機不可逝，強行踩油門著手行搶，欲將系爭車
    輛駛離該處，甲○○見丙○○尚未下車且為阻止戊○○駕車
    離去，遂出手拉住駕駛座車門及Ｂ柱（即駕駛座前門與後座
    車門間之車柱），丙○○趁機跳車，惟戊○○另起防護贓物
    及脫免逮捕之犯意，除持續加速離開該處，另推開甲○○欲
    強抓方向盤之手，以此強暴方式拖行甲○○約40公尺後，於
    右轉之際始甩離甲○○，搶奪該車得手，並致甲○○受有臉
    部、雙臂、雙膝等處擦傷及胸部、雙腿挫傷等傷害，在此同
    時，擔任把風之乙○○見計劃已成，乃搭乘接應之丁○○所
    駕車輛一同逸去，並驅車前往桃園縣楊梅「幼獅工業區」與
    駕駛系爭車輛之戊○○會合，3人將搶得之系爭車輛懸掛之8
    950-QM號車牌2面拆卸丟棄，改懸掛渠等3人自不詳處所取得
    之不詳車牌2面，以避警查緝，乙○○則改乘坐由戊○○所
    駕駛之系爭車輛沿省道返回臺中市後，戊○○將系爭車輛上
    甲○○、丙○○所留置在車上未及取走之物品，交由乙○○
    保管，丁○○則自行駕駛車牌號碼5700-SG號車輛返回臺中
    市與戊○○會合。嗣戊○○、丁○○駕駛搶得之系爭車輛南
    下高雄，以100,000元之代價變賣予姓名年籍不詳綽號「阿
    忠」之成年男子（惟尚未付款），爰依侵權行為之法律關係
    ，請求戊○○、丁○○、乙○○應連帶賠償丙○○、甲○○
    系爭車輛之損失1,500,000元，及自起訴狀繕本送達翌日起
    至清償日止，按年息5%計算之利息，並願供擔保請准宣告假
    執行等語。
二、戊○○答辯略以：系爭車輛係伊1人開走的，伊並沒有傷害
    原告，甲○○當時稱丙○○係系爭車輛之所有權人，原告主
    張系爭車輛之價錢不實在，原告當時告訴伊的價錢也不是1,
    500,000元，且系爭車輛有：引擎類似泡水、底盤漏油及車
    身車門部分刮痕等情形，台北市汽車商業同業公會（下稱台
    北市汽車公會）鑑定之系爭車輛價格顯屬過高等語。並聲明
    ：原告之訴駁回。
三、丁○○答辯略以：伊當時並不在現場，不知戊○○搶走系爭
    輛之事，亦不知系爭車輛之實際狀況，若系爭車輛有戊○○
    所述之瑕疵，則台北市汽車公會鑑定之價格顯係過高，況中
    古車與新車之價值亦應有所不同等語。並聲明：原告之訴駁
    回。
四、乙○○答辯略以：伊沒有搶奪系爭車輛，亦未見過系爭車輛
    ，對於系爭車輛之價值，伊無從認定等語。並聲明：原告之
    訴駁回。
五、本件爭點：
（一）系爭車輛之所有權人係何人？
（二）被告有否原告主張之侵權行為？
（三）如認被告有原告主張之侵權行為，則系爭車輛之價錢，究
      以若干始為合理？
      爰述之如下：
（一）系爭車輛之所有權人係何人？
      經查：系爭車輛之所有權人係丙○○，屬丙○○所有乙事
      ，有桃園縣政府警察局車輛協尋電腦輸入單、進口稅與貨
      物稅完稅證明書（車輛用）、汽車新領牌照登記書、汽車
      過戶申請登記書、汽車車輛異動登記書可憑（本院卷第16
      3至164頁、166至168頁、第170頁），且為兩造所不爭執
      （本院卷第93頁正、反面），堪信系爭車輛之所有權人確
      係丙○○無訛。
（二）被告有否原告主張之侵權行為？
  １、按「數人共同不法侵害他人之權利者，連帶負損害賠償責
      任。」民法第185條第1項前段定有明文，此為學說上所稱
      之共同侵權行為人。共同加害人之成立，須各行為人均曾
      實施加害行為，且各具備侵權行為之要件，而發生同一事
      故為要件。是各加害人均須有故意或過失，其加害行為均
      為不法，且與事故所生損害有因果關係，並均有責任能力
      ，如有欠缺上開要件之一，即非共同加害人。又因果關係
      者，乃原因與結果之關係，而判斷加害人之行為與被害人
      受損害結果之間，有無因果關係，多數學者及實務向採相
      當因果關係說，此說乃依一般經驗法則，認為「無此行為
      ，雖必不生此種損害；有此行為，通常即足生此種損害，
      是為有因果關係。無此行為，必不生此種損害；有此行為
      ，通常亦不生此種損害者，即無因果關係。」（最高法院
      48年台上字第481號判例，及84年台上字第2170號判決意
      旨參照）。
  ２、經查：
    (1)原告主張被告於上開時地結夥3人搶奪系爭車輛之行為，
      有桃園縣政府警察局車輛協尋電腦輸入單、進口稅與貨物
      稅完稅證明書（車輛用）、汽車新領牌照登記書、汽車過
      戶申請登記書、汽車車輛異動登記書、照片及診斷證明書
      為證（本院卷第163至171頁），並經本院刑事庭以97年度
      上訴字第4338號判決戊○○犯準強盜罪，處有期徒刑5年
      ；丁○○、乙○○意圖為自己不法之所有，結夥3人以上
      ，而搶奪他人之動產，累犯，各處有期徒刑2年2月及1年8
      月確定在卷，且據本院調閱上開卷宗查核屬實，堪信上開
      之事實為真正。
    (2)依上開事實，被告係共同基於意圖為自己不法所有之犯意
      聯絡，在上開時地，結夥3人搶奪丙○○所有系爭車輛，
      並以100,000元代價將系爭車輛變賣予姓名年籍不詳綽號
      「阿忠」之成年男子，則依上開有關相當因果關係之說明
      ，丙○○所受系爭車輛損害之結果（果），與被告之行為
      （因），二者間之因果關係應具有「相當性」。從而，被
      告均應對丙○○所受之上開損害，負共同侵權行為之損害
      賠償責任。至甲○○如上所述其既非係系爭車輛之所有權
      人，是有關系爭車輛被搶奪所生之損失，自與其無關，故
      甲○○對被告所為之上開請求，及被告上開之所辯，均無
      理由，應不可採。
（三）如認被告有原告主張之侵權行為，則系爭車輛之價錢，究
      以若干始為合理？
  １、按「負損害賠償責任者，除法律另有規定或契約另有訂定
      外，應回復他方損害發生前之原狀。因回復原狀而應給付
      金錢者，自損害發生時起，加給利息。第一項情形，債權
      人得請求支付回復原狀所必要之費用，以代回復原狀。」
      民法第213條定有明文。次按當事人主張有利於己之事實
      者，就其事實有舉證之責任，民事訴訟法第277條前段定
      有明文，又主張法律關係存在之當事人，應就該法律關係
      發生所須具備之特別要件，負舉證之責任，至於他造主張
      有利於己之事實（變更或消滅之特別要件），則應由他造
      舉證證明（最高法院48年台上字第887號判例意旨參照）
      。
  ２、經查：被告確有於上開時、地因前揭侵權行為，致丙○○
      受有損害，則依上開說明，丙○○自得請求被告負連帶損
      害賠償之責。又系爭車輛係BMW廠牌、520IA型式之轎式自
      小客車、2005年1月出廠、排氣量（馬力）2171，有汽車
      新領牌照登記書可按（本院卷第168頁），經本院送請台
      北市汽車公會鑑價結果，系爭車輛於96年10月間（即系爭
      車輛被搶奪之時間點）之市價，於未扣除違規及積欠稅費
      時之正常行情車價約為1,400,000元，此有該公會99年4月
      8日（99）北市汽車商鑑字第1180號函可憑（本院卷第130
      頁），被告雖辯以：上開鑑定價格，顯係過高等語。惟無
      法舉證以實其說，則依上開舉證責任分配原則之說明，自
      難遽採，堪認系爭車輛於96年10月間（即系爭車輛被搶奪
      之時間點）之市價，應為1,400,000元，
六、綜上所述，丙○○依侵權行為之法律關係請求被告連帶給付
    系爭車輛被搶奪所生之損害1,400,000元，及均自起訴狀繕
    本送達翌日（即98年3月13日）起至清償日止，按年息5%計
    算之利息，為有理由，應予准許，逾此部分之請求及甲○○
    依上開法律關係對被告所為之請求，則無理由，應予駁回。
七、原告陳明願供擔保，聲請宣告假執行，惟丙○○勝訴部分之
    金額未逾1,500,000元，被告不得上訴第三審，因本院之判
    決，丙○○勝訴部分即告確定，自無宣告假執行之必要；至
    原告敗訴部分，其假執行之聲請，亦失所附麗，均應併予駁
    回。
八、本件事證已臻明確，兩造其餘之攻擊、防禦方法，核與判決
    結果不生影響，爰毋庸一一論述，併此敘明。
九、據上論結，本件原告之訴，為一部有理由，一部無理由，依
    民事訴訟法第79條、第85條第1項前段、第2項，判決如主文
    。
中    華    民    國     99    年     9    月    8    日
                    民事第十二庭
                      審判長法  官  陳邦豪
                            法  官  李媛媛
                            法  官  李昆曄
正本係照原本作成。
不得上訴。
中    華    民    國    99    年    9     月    8     日
                              書記官  李佳樺

司法院資訊處製作；財團法人民間司法改革基金會備份。
